臺灣高等法院刑事判決
111年度上訴字第782號
上  訴  人  
即  被  告  蔡紘濬



上列上訴人因詐欺等案件，不服臺灣新北地方法院109年度訴字
第1398號，中華民國110年11月30日第一審判決（追加起訴案號
：臺灣新北地方檢察署109年度偵字第29109號），提起上訴，本
院判決如下：
    主  文
原判決撤銷。
蔡紘濬犯三人以上共同詐欺取財罪，處有期徒刑壹年貳月。未扣
案之犯罪所得新臺幣貳佰元沒收，於全部或一部不能沒收或不宜
執行沒收時，追徵其價額。
    犯罪事實
一、蔡紘濬與李宗憲（經原審判處有期徒刑1年1月，並與另一罪
    合併定應執行刑有期徒刑1年3月確定）、身分不詳之成年人
    等共同意圖為自己不法之所有，基於三人以上詐欺取財及洗
    錢之犯意聯絡，由蔡紘濬於民國109年1月底某日向李宗憲取
    得郵局帳號000-00000000000000號帳戶（下稱李宗憲郵局帳
    戶）並提供給某身分不詳之成年人，並有暱稱「微笑」之成
    年人透過通訊軟體LINE與莊國良交友且佯稱急需用錢而借款
    ，致莊國良陷於錯誤，於109年2月10日上午10時45分，匯款
    新臺幣（下同）4萬元至對方指定之李宗憲郵局帳戶，蔡紘
    濬旋指示李宗憲於同日下午4時42分前往新北市○○區○○路0號
    三重介壽路郵局，以臨櫃方式提領92,000元（內含上開莊國
    良受騙匯入款項4萬元）後，再交由蔡紘濬轉交給上手成員
    ，以此方式迂迴層轉，掩飾、隱匿該詐欺犯罪所得之所在、
    去向，蔡紘濬因而獲得200元之報酬。
二、案經臺北市政府警察局中山分局報告臺灣新北地方檢察署檢
    察官追加起訴。
    理  由
壹、證據能力
    本判決認定事實所引用之供述證據，檢察官同意其證據能力
    ，上訴人即被告蔡紘濬（下稱被告）對證據能力無意見（本
    院卷第76頁），嗣於本院審理時經合法傳喚無正當理由而未
    到庭，迄至本案言詞辯論終結前均無異議，本院審酌該等證
    據資料製作時之情況，亦無違法不當及證明力明顯過低之瑕
    疵，認作為證據應屬適當；非供述證據部分，核無違反法定
    程序取得之情形，且與本案犯罪事實具有關聯性，均認有證
    據能力。
貳、實體方面
一、認定犯罪事實所憑之證據及理由
　　訊據被告坦承於上揭時、地收款並轉交等情不諱，但否認加
    重詐欺、洗錢之犯行，辯稱：不知道對方是詐騙集團，當時
    透過朋友認識一位三十幾歲的男子，對方說公司經營博弈遊
    戲，要我幫忙找人提供帳號節稅、收帳使用，並幫他外出收
    錢，可按轉交金額0.5%計算獲取車錢，不知道對方從事詐騙
    、洗錢云云（本院卷第74至76頁）。經查：
　㈠被告於109年1月底某日取得李宗憲郵局帳戶並提供給某身分
    不詳之成年人，而被害人莊國良受暱稱「微笑」之人佯以借
    款為名詐騙，於109年2月10日上午10時45分，匯款4萬元至
    對方指定之李宗憲郵局帳戶，並由李宗憲依被告指示於同日
    下午4時42分前往三重介壽路郵局，以臨櫃方式提領含莊國
    良受騙匯款在內之92,000元後交給被告等情，業據證人即被
    害人莊國良於警詢證述遭詐騙情節，及證人即同案被告李宗
    憲於警詢、偵查中證述上開提供帳戶、臨櫃提款並交款給被
    告過程等情明確（109年度偵字第29109號卷〈下稱偵卷〉第7
    至9頁、第23至26頁、第99至101頁），並有被害人提出之郵
    政跨行匯款申請書、李宗憲郵局帳戶之開戶資料及交易明細
    、李宗憲至三重介壽路郵局臨櫃提領之監視器影像畫面、郵
    政存簿儲金提款單在卷可憑（偵卷第11頁、第49頁、第61頁
    、第63頁），與被告於本院準備程序（及上訴理由狀所述）
    供承受託而找人提供帳號，且收款並轉交等情相符。至於被
    告於偵查中稱：並非由其本人與李宗憲直接接洽，而是透過
    李丞翊間接收取李宗憲之帳戶及款項云云，但證人李宗憲於
    警詢、偵查始終證稱係提供帳戶給被告，並由被告陪同前往
    領款後交款給被告等語（偵卷第23至26頁、第99至101頁）
    ，證人李丞翊於偵查中亦證稱：曾經提供過他人帳戶給被告
    （本院按：此部分已另案起訴），但對於李宗憲提供帳戶及
    領款部分其並不知情等語（偵卷第109至111頁），且不論中
    間有無透過李丞翊經手，均僅涉及共犯範圍之認定，被告或
    李宗憲並不因此免責，證人李宗憲當無甘冒觸犯偽證罪而虛
    偽證述之必要，其證詞應堪採信，被告此節所辯並無可採。
    以上，足認李宗憲之郵局帳戶遭人利用作為收取詐騙款項人
    頭帳戶使用，而被告客觀上確實從事提供該人頭帳戶並參與
    收取、轉交被害人莊國良遭詐騙款項甚明。
　㈡被告雖辯稱不知所為涉及詐欺、洗錢云云，惟銀行帳戶資料
    使用以本人使用為原則，縱偶有委託親友代為辦理，亦應有
    正當理由可循。被告稱係因友人介紹博弈公司需要帳戶、幫
    忙收款等語，但該公司名稱、地址、所營事業及與被告接洽
    之公司人員身分均不詳，於對方未提出任何可資憑信所營合
    法之情形下，被告仍應允加入並利用他人之帳戶從事款項之
    進出，對於其行為涉及詐騙不法，已難諉為不知。且詐騙者
    利用人頭帳戶以行詐騙之事屢見不鮮，迨被害人因對方施以
    詐術誤信為真，依指示操作轉出款項至所指定之帳戶後，再
    遣人將匯入帳戶之款項提領一空等情，業由報章雜誌、新聞
    媒體多所披露，而一般人申辦金融機構帳戶、提領款項並無
    特殊限制，並無刻意支付報酬委託他人代為提領款項再予層
    層轉交之必要，對於以支付薪資或對價委由他人收取、轉交
    所提領金融機構帳戶內之款項者，多係藉此取得不法犯罪所
    得，且隱匿金融機構帳戶內資金實際取得人之身分，以逃避
    追查，應屬一般生活易於體察之常識。依前述過程，被告先
    依指示提供李宗憲郵局帳戶供他人使用，之後果有被害人莊
    國良受騙匯款入該帳戶，並於同日即由被告指示帳戶開立者
    李宗憲臨櫃提款後交付給被告再轉交給對方指示前來收款之
    人，將單純提款行為多段分工，安排不同人參與進行、迂迴
    取款之方式，與一般領款流程之常情不合，且被告並非僅止
    於出面提領款項，尚有居中聯繫李宗憲提供帳戶及臨櫃提領
    並交款給上手，成員間透過縝密之計畫與分工，彼此相互密
    切配合，以其參與分工之程度，可認其知悉並有意使用人頭
    帳戶以遂行詐欺取財犯行，其為獲取報酬而參與本案分擔實
    行，係為自己之利益而參與犯罪，並與各成員間在合同意思
    範圍內，各自分擔犯罪行為之一部，並相互利用他人之行為
    ，以達犯罪之目的，自應論以共同正犯，並對於全部所發生
    之結果共同負責，所辯主觀上並無犯罪故意云云，並無可採
    。
　㈢又本案被告所參與之加重詐欺罪，為洗錢防制法第3條第1款
    所稱之特定犯罪，觀其犯罪手法，係先由不詳同夥施以詐術
    ，且指定將詐騙所得之款項匯至形式上與詐騙行為人毫無關
    聯之人頭帳戶，再通知同案被告李宗憲提領後轉交給被告，
    再由被告轉交給其他成員，以此方式迂迴層轉，製造金流斷
    點，使司法機關難以溯源追查犯罪所得之蹤跡與後續犯罪所
    得持有者，以達掩飾、隱匿特定犯罪所得之所在及去向。被
    告為具備通常智識程度之成年人，對於上情當無不知之理，
    竟仍執意參與，分擔實行上開行為，是其與同夥集團成員間
    ，有洗錢犯罪聯絡及行為分擔，亦屬明確。
　㈣綜上所述，被告所辯不足採信。本案事證已明，被告犯行堪
    予認定，應依法論科。至於被告於本院準備程序時聲請傳喚
    證人「林為勳」，待證事實為遭其詐騙而前去收款云云，但
    「林為勳」之真實姓名、年籍、聯絡地址均不詳，被告始終
    均未陳報證人之年籍、地址，無從傳喚調查，附此敘明。
二、論罪科刑及撤銷原判決之說明
　㈠核被告所為，係犯刑法第339條之4第1項第2款之三人以上共
    同詐欺取財罪及洗錢防制法第14條第1項之洗錢罪。被告就
    上開犯行，與同案被告李宗憲及本案其他身分不詳之成年成
    員間，具有犯意聯絡及行為分擔，應論以共同正犯。公訴意
    旨漏未敘及被告所為同時成立一般洗錢之犯行，然此部分與
    追加起訴之犯罪事實具有想像競合犯之裁判上一罪關係，應
    為起訴效力所及，且經原審及本院均當庭告知被告涉一般洗
    錢罪名，予其辯解之機會，無礙於被告訴訟防禦權之行使，
    本院自應併予審理。被告係以一行為同時犯刑法第339條之4
    第1項第2款之三人以上共同犯詐欺取財罪及洗錢防制法第14
    條第1項之洗錢罪，為想像競合犯，應從一重論以三人以上
    共同犯詐欺取財罪。又檢察官於追加起訴書並未敘明本件被
    告參與何犯罪組織，縱認被告加入詐欺集團，因本件乃臺灣
    新北地方法院受理109年度訴字第1336號案（起訴案號：臺
    灣新北地方檢察署109年度偵字第9058、14850、20132、264
    34號）之追加起訴案件，於該案起訴之犯罪事實載「蔡紘濬
    招募...共組詐欺集團，與真實姓名年籍不詳、綽號『妹祉』
    之人及其他擔任機房堆工作之詐欺集團成員，共同意圖為自
    己不法所有...」，而被告參與同一組織部分又經檢察官於
    另案起訴涉嫌違反組織犯罪條例第3條第1項後段之參與犯罪
    組織罪（起訴案號：臺灣新北地方檢察署109年度偵字第723
    5、15055、15057、15058、15060、17004號），並由臺灣新
    北地方法院以110年度金訴字第356、438號案審理中，本案
    亦非首次犯行，故有關是否成立參與組織犯罪部分於本案不
    重覆審究，附此敘明。
　㈡按想像競合犯之處斷刑，本質上係「刑之合併」。其所謂從
    一重處斷，乃將想像競合犯組成之評價上數罪，合併為科刑
    一罪，其所對應之刑罰，亦合併其評價上數罪之數法定刑，
    而為一個處斷刑。易言之，想像競合犯侵害數法益者皆成立
    犯罪，論罪時必須輕、重罪併舉論述，同時宣告所犯各罪名
    ，包括各罪有無加重、減免其刑之情形，亦應說明論列，量
    刑時併衡酌輕罪部分量刑事由，評價始為充足，然後依刑法
    第55條前段規定「從一重處斷」，非謂對於其餘各罪可置而
    不論。因此，法院決定處斷刑時，雖以其中最重罪名之法定
    刑，做為裁量之準據，惟於裁量其輕重時，仍應將輕罪合併
    評價在內。次按犯洗錢防制法第14條、第15條之罪，在偵查
    或審判中自白者，減輕其刑，洗錢防制法第16條第2項定有
    明文。因該條並不以於偵查及歷次審理始終自白犯行為必要
    ，被告於原審審理時既然曾經就本案洗錢事實自白，仍合於
    洗錢防制法第16條第2項之規定，應於量刑時併予審酌。
　㈢原審以被告犯行事證明確，因予論罪科刑，故非無見，惟本
    案被告參與擔任提供帳戶、自車手處取款後上繳之分工，係
    透過縝密之計畫與分工，成員彼此相互密切配合，以其參與
    程度係本於直接故意共同犯罪，原審於事實認定被告「加入
    『妹祉』及其他成員所組成之詐欺集團」並擔任「收水者」之
    角色，卻又認為被告僅出於不確定故意而為，論理矛盾，況
    且本案乃追加起訴但經原審先行判決，形式上既非單一個案
    或首次犯行，原審以被告主觀上出於不確定故意之事實認定
    即有未洽。被告上訴否認犯行，並無可採，已如前述，但原
    判決有上開可議之處，無可維持，應撤銷改判。
　㈣爰以行為人之責任為基礎，審酌被告加入負責提供帳戶，並
    擔任俗稱收水之工作，收取車手提領被害人遭詐騙款項後轉
    交，謀取不法報酬，動機不良、手段可議，危害社會治安，
    且損害被害人權益，惡性非輕；兼衡被害人所受之損害、被
    告參與分工之程度、犯後坦承部分犯行，且雖有意願與被害
    人和解，但因被害人無意願而未成立之犯後態度，及其自述
    國中學歷之智識程度、生活家庭經濟狀況、前科素行等一切
    情狀，量處如主文第二項所示之刑。
　㈤沒收
　　被告自陳其為本案犯行之報酬為收水金額之0.5%，本案其向
    同案被告李宗憲收水之金額為4萬元，其取得之報酬為200元
    等語（原審訴字第1398號卷第299頁），是此部分屬被告犯
    罪所得，未據扣案，應依刑法第38條之1第1項前段規定諭知
    沒收，並依同條第3項規定，於全部或一部不能沒收或不宜
    執行沒收時，追徵其價額。
參、被告經本院合法傳喚，無正當理由不到庭，爰不待其陳述而
    為一造辯論判決。　　　
據上論斷，應依刑事訴訟法第368條、第371條，判決如主文。
本案經檢察官鄭心慈追加起訴，檢察官李豫雙到庭執行職務。
中　　華　　民　　國　　111 　年　　5 　　月　　31　　日
                  刑事第六庭  審判長法　官  劉方慈
                                    法　官  朱嘉川
                                    法　官  許曉微
以上正本證明與原本無異。
如不服本判決，應於收受送達後20日內向本院提出上訴書狀，其
未敘述上訴之理由者並得於提起上訴後20日內向本院補提理由書
（均須按他造當事人之人數附繕本）「切勿逕送上級法院」。
                                    書記官  徐仁豐
中　　華　　民　　國　　111 　年　　5 　　月　　31　　日
附錄：本案論罪科刑法條全文
洗錢防制法第14條
有第二條各款所列洗錢行為者，處7 年以下有期徒刑，併科新臺
幣5 百萬元以下罰金。
前項之未遂犯罰之。
前二項情形，不得科以超過其特定犯罪所定最重本刑之刑。
中華民國刑法第339條之4
犯第339條詐欺罪而有下列情形之一者，處1年以上7年以下有期
徒刑，得併科1百萬元以下罰金：
一、冒用政府機關或公務員名義犯之。
二、三人以上共同犯之。
三、以廣播電視、電子通訊、網際網路或其他媒體等傳播工具，
    對公眾散布而犯之。前項之未遂犯罰之。